臺灣臺南地方法院民事裁定　　　　　　 100年度事聲字第41號
異　議　人　永豐資財股份有限公司即銳豐實業股份有限公司
法定代理人　蕭立圳
相　對　人　金聚祥紙業有限公司
兼法定代理人陳家興
　　　　　　陳家禎
法定代理人　陳炳文
相　對　人　陳金城歿）住新北.
上列當事人間請求返還擔保金事件，異議人對於本院司法事務官
於民國100年7月20日所為處分（100年度司聲字第246號民事裁定
）提出異議，本院裁定如下：
    主    文
原裁定廢棄。
    理    由
一、按民事訴訟法第240條之4第1項至第3項分別規定：「當事人
    對於司法事務官處理事件所為之終局處分，得於處分送達後
    十日之不變期間內，以書狀向司法事務官提出異議。」、「
    司法事務官認前項異議有理由時，應另為適當之處分；認異
    議為無理由者，應送請法院裁定之。」、「法院認第 1項之
    異議為有理由時，應為適當之裁定；認異議為無理由者，應
    以裁定駁回之」。本件聲明異議人就本院民事執行處司法事
    務官於民國（下同）100年7月19日以100年度司聲字第246號
    強制執行事件所為處分，於100年7月22日收受送達後，於10
    0 年8月1日不服提起異議，此有原處分及送達證書附於原審
    卷可憑，經司法事務官認異議無理由而送請本院裁定，符合
    上開法律規定，合先敘明。
二、異議意旨略以：
  (一)臺南地方法院100年司聲字第 246號民事裁定（下稱原裁定）
    無非係以：「…股份有限公司之清算。以董事為清算人。聲
    請人（即聲明異議人）以存證信函催告相對人金聚祥紙業股
    份有限公司限期行使權利之部份，惟該公司業經解散，應以
    全體董事為清算人，故聲請人催告行使權利之存證信函應送
    達全體清算人，故聲請人（即聲明異議人）之催告相對人金
    聚祥紙業股份有限公司之部份並不合法，此部份之請求應予
    駁回。又返還提存物事件乃屬不可分之關係，縱使聲請人（
    即聲明異議人）對相對人陳家興、陳家禎之部份符合前揭規
    定之要求…聲請人之主張自屬不能准許…」為其論據。
  (二)惟依公司法第322條第1項，股份有限公司清算，以董事為清
    算人。但依公司法第 334條準用同法第85條規定，清算人有
    數人時，得推定一人或數人代表公司，如未推定，則各有對
    於第三人代表公司之權；依異議人於原裁定所補正之相對人
    公司變更登記表，相對人金聚祥紙業股份有限公司雖於民國
    （下同）92年解散，然未指定清算人，其公司董事「陳家興
    、陳家禎、陳炳文」三人均為相對人公司之清算人；依前述
    公司法規定：應各有單獨代表公司之權無疑。異議人催告相
    對人公司限期行使權利之存證信函，既已合法送達相對人公
    司董事其中「陳家興、陳家禎」，應已符合公司法規定，對
    相對人公司生催告效力才是，原裁定要求催告行使權利之存
    證信函應送達全體清算人，顯於法有悖，並損害聲明異議人
    權益至鉅，爰依法聲明異議，請求廢棄原裁定云云。
三、經查：
  (一)按「公司之清算，以董事為清算人。但本法或章程另有規定
    或股東會另選清算人時，不在此限。不能依前項之規定定清
    算人時，法院得因利害關係人之聲請，選派清算人。」，公
    司法第322條訂有明文；又按「‧‧依經濟部93年9月16日經
    商字第09300161820號函所示，公司法第322條第1項之董事
    係指『全體董事』。故本件該股份有限公司解散或廢止登記
    ，公司章程就清算人無特別規定，亦無向法院聲請清算，股
    東會亦無選任清算人，即應以全體董事為公司清算人，‧‧
    」（臺灣高等法院暨所屬法院98年法律座談會第19號決議參
    照）；查本件相對人金聚祥紙業股份有限公司業於92年5月2
    7日經經濟部經授商字第09201166990號函解散登記，有該公
    司變更登記事項卡在卷可稽，依法即應進行清算程序；惟該
    公司章程並未規定亦未經股東決議選任清算人，此外，亦無
    利害關係人聲請法院選派清算人，有本院民事紀錄科查詢表
    在卷可稽（原審卷第64-65頁、第82-83頁），揆諸前揭規定
    及說明，應以全體董事為清算人，故本件應以陳家興、陳家
    禎、陳炳文為相對人金聚祥紙業股份有限公司之法定代理人
    ，先予敘明。
  (二)復按返還擔保金，依民事訴訟法第106條準用第104條第 1項
    之規定，須符合：(1)應供擔保之原因消滅者。(2)供擔保人證
    明受擔保利益人同意返還者。(3)訴訟終結後供擔保人證明已
    定20日以上之期間催告受擔保利益人行使權利而未行使，或
    法院依供擔保人之聲請，通知擔保利益人於一定期間內行使
    權利並向法院為行使權利之證明而未證明者之要件，法院始
    得裁定返還擔保金。另按臺灣高等法院暨所屬法院97年法律
    座談會民事類第28號決議內容：「法律問題：甲為供擔保人
    ，A股份有限公司為供擔保利益人，甲擬依民事訴訟法第104
    條第1項第3款規定，請求法院裁定返還提存物，惟發現 A股
    份有限公司業已解散，且該公司章程就清算人並無特別規定
    ，且股東會亦未選任清算人，則‧‧‧甲訂20日以上期限，
    催告 A股份有限公司行使權利之催告應向何人為之？‧‧‧
    審查意見：採乙說；僅向清算人其中之一為之即可。如前述
    說明，A 股份有限公司解散時，於該公司章程無特別規定，
    且股東會亦未選任清算人時，全體董事均成為清算人，但依
    公司法第334條準用公司法第85條第1項，即清算人有數人時
    ，得推定 1人或數人代表公司，如未推定時，各有對於第三
    人代表公司之權，A 股份有限公司進入清算程序，全體董事
    均為清算人，但各清算人均有代表公司之權，是以甲之催告
    僅對其中1清算人即屬合法。至民事訴訟法第127條第 1項關
    於應向全體法定代理人送達之規定，應限於訴訟法上之送達
    ，甲自行所為之催告，應無該規定之適用。‧‧」。
  (三)查本件異議人聲請假扣押相對人金聚祥紙業股份有限公司、
    陳家興、陳家禎、陳金城（已歿）之財產，經本院92年度裁
    全字第2253號裁定供擔保准予假扣押，嗣異議人提存新臺幣
    （下同） 1,876,660元（本院92年度存字第1141號）以供擔
    保，並假扣押相對人財產（本院92年度執全字第1066號）；
    然異議人業已於95年間撤回假扣押執行並聲請撤銷假扣押裁
    定，訴訟可謂終結，嗣異議人以存證信函催告相對人限期行
    使權利，相對人逾期未向異議人行使權利，有本院民事紀錄
    科查詢表 1紙在卷可稽，經本院核閱上開卷證無誤，堪信為
    真實。如前所述，相對人金聚祥紙業股份有限公司於92年 5
    月27日經經濟部經授商字第 09201166990號函解散登記，依
    法即應進行清算程序，且依公司法第322條第1項規定，應以
    全體董事為清算人，即應以陳家興、陳家禎、陳炳文為相對
    人金聚祥股份紙業有限公司之法定代理人；雖異議人於95年
    8 月14日以存證信函催告相對人限期行使權利，其收件人僅
    登載金聚祥紙業股份有限公司、陳家興、陳家禎並僅向陳家
    興、陳家禎送達（原審卷第15、16頁），然依照前開臺灣高
    等法院暨所屬法院97年法律座談會民事類第28號決議，堪認
    本件異議人已依法催告受擔保利益人即相對人限期行使權利
    ，惟相對人逾期未行使權利，則原法院司法事務官裁定駁回
    異議人返還擔保金之聲請，於法自有未合。
  (四)綜上所述，異議意旨指摘原裁定不當，為有理由，爰予以廢
    棄，由司法事務官另為適法之處分。
五、依民事訴訟法第240條之4第3項，裁定如主文。
中    華    民    國    100    年    8    月    16    日
                  民事第三庭    法  官  何清池
以上正本證明與原本無異。
如不服本裁定，應於裁定送達後10日內向本院提出抗告狀（須附
具繕本），並應繳納抗告費新台幣1,000元。
中    華    民    國    100    年    8    月    16    日
                                書記官  謝明達